【裁判字號】    90,台上,1561
【裁判日期】    900831
【裁判案由】    履行同居
【裁判全文】
最高法院民事判決                                九十年度台上字第一五六一號
    上  訴  人  甲○○
    被 上訴 人  乙○○
右當事人間請求履行同居事件，上訴人對於中華民國八十九年一月四日台灣高等法院
台南分院第二審判決（八十八年度家上字第一○四號），提起上訴，本院判決如左：
    主  文
上訴駁回。
第三審訴訟費用由上訴人負擔。
    理  由
本件上訴人起訴主張：兩造於民國六十九年十一月十七日結婚，婚後育有二子一女，
被上訴人於七十九年十一月間即攜三名年幼子女離家出走，迄今已八年餘，且多年來
互不聞問，亦拒絕同居。台灣台南地方法院（下稱台南地院）前依其聲請，指定被上
訴人住所即台南市○○路○段一八三巷五號為兩造住所，詎被上訴人仍拒絕伊同住等
情，本於民法第一千零一條前段規定，求為命被上訴人同意伊至上開處所與之同居之
判決。
被上訴人則以：上訴人婚前即有女友，婚後仍有不正常往來，七十一年間經伊發覺，
此為上訴人所承認。其後上訴人與該女友仍有曖昧行為，並常藉機打罵伊，自七十六
年十月起至七十九年十一月止，多次以加害生命之事恐嚇伊，伊因生畏懼，不得已於
七十九年十一月二十五日離開台南縣新營市之住宅，嗣後三名子女亦於八十年二月十
三日離開上訴人，而與伊同住迄今。上訴人前於八十年二月間曾向法院提起履行同居
之訴，法院判決上訴人敗訴後，上訴人非但未懺悔檢討，反而多次寫信予伊，極盡侮
辱之能事。且上訴人婚後多年不負擔子女教育費、生活費，伊自得拒絕履行同居等語
，資為抗辯。
原審以：上訴人主張兩造於六十九年十一月十七日結婚，婚姻關係現仍存續中，婚後
育有二子一女，被上訴人自七十九年間起即離家出走在外居住，台南地院前依伊聲請
，指定被上訴人之住所為兩造之住所等情，為被上訴人所不爭執，並有上訴人提出之
戶籍謄本、民事裁定等件可證，固可信為真實。惟上訴人自七十六年十月起至七十九
年十一月多次在台南縣新營市○○○路十七巷五號住處，以言詞恐嚇被上訴人，致其
心生畏懼，上訴人因犯恐嚇危害安全罪，並經法院判決確定；另上訴人於八十年間起
訴請求被上訴人履行同居，經台灣雲林地方法院八十年度婚字第三十五號判決以上訴
人因細故慣行毆打，致被上訴人受傷，依被上訴人之職業、社會地位而言，已達不堪
繼續同居之程度為由，認被上訴人有不能同居之正當理由，駁回上訴人之訴；上訴人
提起上訴，台灣高等法院台南分院八十年度上字第一二三號判決認被上訴人離家係肇
因於上訴人之恐嚇行為，上訴人復濫用其決定住所之權，不顧兩造工作及其二子就學
，一再反覆變更住所，被上訴人自有不能同居之正當理由等情，據以駁回上訴人之上
訴，有各該刑事判決及民事判決可參，被上訴人抗辯其因上訴人對之迭有恐嚇行為，
不堪上訴人虐待始行離家等語，應可採信。又上訴人於婚後仍與女友張碧純有不正常
往來，上訴人曾親具「覺書」承認，其於八十年三月七日上開履行同居事件審理中，
亦承認與張碧純尚有往來，被上訴人於婚姻關係中遭此際遇，精神受有痛苦，不言可
喻，上訴人主張被上訴人係無故攜同三名年幼子女離家出走云云，洵不足採。而兩造
分居後，上訴人對於被上訴人仍常有侮辱情事，證人即兩造長子陳重佑證稱：「爸爸
凌虐我媽媽已經很久了，可能是長期的口角，都是我父親拳打腳踢，我們反對父親回
來，父親在這段時間常以書信辱罵母親」，次子陳重仰稱：「我小時候經常看到母親
被打，打到母親受不了，這幾年來父親都放風聲說我母親在外面有男人，其實是沒有
」，兩造之女陳玫蓁稱：「我小時候是父親毆打母親，我父親都會用寫信來侮辱我母
親」各等語；且上訴人於八十四、八十七年寄予被上訴人之信函，確有輕佻、侮辱、
甚至詈罵言詞，有被上訴人所提出信函在卷可參；另上訴人曾寄信給其子女就讀之學
校老師，信中亦有辱罵被上訴人情事，有證人即台南市文賢國中老師姜佩鈺所稱：「
信件係黃雅音老師轉交給我，內容大概是說被上訴人是不負責任的媽媽，而且放縱情
慾等字眼，我覺得這些字眼很奇怪」等語可證，並有信封為憑。按婚姻係以終生共同
生活為目的之一男一女之適法結合關係，故而夫妻互負同居之義務，乃為法所明定。
然為達成夫妻雙方得永久共同生活之目的，婚姻必以雙方互信互諒為前提，倘若一方
動輒細故施暴或詈罵之言詞相向，既難期待他方長久忍受，則他方因此離家拒不同居
，即無強制他方必返家同居之必要，自可認他方之拒絕同居為有正當理由。依上所述
，上訴人顯無法以理性方式與被上訴人溝通，甚至有恐嚇、傷害、辱罵等行為，夫妻
間之和諧、信賴關係已蕩然無存，而兩造交惡既因上訴人之故，若上訴人有心挽回，
自當盡心彌補，其竟不思此途，仍以書信、放話等方式攻訐、侮辱被上訴人，則被上
訴人拒絕與上訴人同居，應認有正當理由。上訴人依民法第一千零一條前段規定，請
求被上訴人同意伊至前開法院指定之處所與之同居，難謂正當，不應准許等詞，為其
心證之所由得，因而維持第一審所為上訴人敗訴之判決，駁回其上訴，經核於法並無
不合。又原審係審究被上訴人因上訴人婚後仍與女友有不正常關係，並對其恐嚇而離
家；於被上訴人離家後，上訴人仍以言詞、書信對其攻訐、辱罵，未盡心挽回雙方關
係等情，認定被上訴人有拒絕履行同居之正當理由，顯非僅以過去、現已不存在之事
實，為其判斷之依據。上訴意旨謂被上訴人主張不能同居之理由，均屬過去，現已不
存在，被上訴人不得據為雙方永久分居之理由云云，並以之指摘原判決違背法令，自
無可採。此外，上訴人仍執陳詞，並以原審取捨證據及認定事實及適用法律之職權行
使，指摘原判決不當，聲明廢棄，不能認為有理由。
據上論結，本件上訴為無理由。依民事訴訟法第四百八十一條、第四百四十九條第一
項、第七十八條，判決如主文。
中      華      民      國     九十     年      八      月    三十一    日
                              最高法院民事第六庭
                                  審判長法官  吳  正  一
                                        法官  劉  福  來
                                        法官  鄭  玉  山
                                        法官  葉  勝  利
                                        法官  高  孟  焄
      右正本證明與原本無異
                                              書  記  官
中      華      民      國     九十     年      九      月     十九     日


司法院資訊處製作；財團法人民間司法改革基金會備份。
